【裁判字號】    95,上訴,3345
【裁判日期】    951026
【裁判案由】    偽造文書
【裁判全文】
臺灣高等法院刑事判決                95年度上訴字第3345號
上  訴  人
即  被  告  丙○○
上列上訴人因偽造文書案件，不服臺灣板橋地方法院95年度訴字
第595號，中華民國95年6月30日第一審判決（起訴案號：臺灣板
橋地方法院檢察署93年度偵字第17906號），提起上訴，本院判
決如下：
    主  文
原判決撤銷。
丙○○行使偽造私文書，足以生損害於公眾及他人，處有期徒刑
拾月。
    事  實
一、丙○○與乙○○、丁○○、甲○○○、戊○○、己○○（下
    稱乙○○等人）係兄弟姊妹關係，共同繼承渠等父親林達祥
    （於八十七年一月四日死亡）所有位於臺北市○○區○○段
    四小段六四○地號之土地及坐落在該土地上之二五九○建號
    建物（即門牌號碼臺北市○○路○段三一一巷一五之二號之
    房屋，下稱系爭房地），丙○○與乙○○等人間，於繼承開
    始後，屢經協議，始達成以乙○○名義辦理繼承登記，將系
    爭房地信託登記在乙○○名下，惟系爭房地之管理、處分仍
    需經由上揭繼承人之同意始得為之之合意；協議完成後，乙○○等人並委任丙○○負責辦理繼承登記事項，並依約將印
    鑑章、印鑑證明書等相關文件交由丙○○辦理繼承登記。詎
    丙○○因經營事業失敗，急需資金周轉，明知其與乙○○等
    人之協議，房地應登記於乙○○名下，未經全體繼承人之同
    意，不得任意處分，仍先委由代書胡錫山，於八十八年七月
    三十日持乙○○等人簽章之土地登記申請書、繼承系統圖、
    原戶籍登記簿、戶籍謄本、印鑑證明及遺產分割協議書等證
    件向臺北市古亭地政事務所辦理繼承登記，將系爭房地之所
    有權人變更登記為乙○○後，丙○○明知乙○○與其女林莉
    芸間並無買賣系爭房地之事實，在未得乙○○等人之同意下
    ，隨即於八十八年八月間，另委由不知情無犯罪故意之代書
    胡錫山，在臺北縣新莊市○○街七十二號三樓事務所內，盜
    用乙○○之印鑑章蓋於土地登記申請書、土地買賣所有權移
    轉契約書、建物買賣所有權移轉契約書上，以偽造上揭不實
    之買賣登記所需文書，再以行使偽造私文書、使公務員登載
    不實文書之犯意，委由胡錫山於八十八年九月十三日持上開
    不實之文件及上揭乙○○因辦理繼承登記所交付之印鑑證明
    ，向臺北市古亭地政事務所申請系爭房地移轉登記予不知情
    之林莉芸而行使，致使該地政事務所不知情之承辦人員，將
    此不實事項登載於其職務上所掌之地籍簿冊等公文書內，足
    以生損害於地政機關對於地籍管理之正確性及乙○○等人。
    嗣於九十三年三月間乙○○等人查覺丙○○經濟狀況不佳，
    詢問有關系爭房地登記之情形後，再至地政機關查詢異動登
    記資料，始知上情。
二、案經乙○○、丁○○、甲○○○、戊○○、己○○訴由臺灣
    板橋地方法院檢察署檢察官偵查起訴。
    理  由
一、被告丙○○於原審對於上揭因辦理繼承渠等父親林達祥所有
    之系爭房地之繼承登記而取得乙○○等人之印鑑章、印鑑證
    明書等相關文件，經其委由代書胡錫山，於八十八年七月三
    十日持乙○○等人簽章之土地登記申請書、繼承系統圖、原
    戶籍登記簿、戶籍謄本、印鑑證明及遺產分割協議書等證件
    向臺北市古亭地政事務所辦理繼承登記，將系爭房地之所有
    權人變更登記為乙○○後，其明知乙○○與林莉芸間並無買
    賣房地之事實，隨即於八十八年九月十三日，另委由代書胡
    錫山，持蓋有乙○○之印鑑章之土地登記申請書、土地買賣
    所有權移轉契約書、建物買賣所有權移轉契約書等文件，向
    臺北市古亭地政事務所申請系爭房地移轉登記予林莉芸等事
    實固自承不諱，並坦承有使公務員登載不實之犯行，惟矢口
    否認有行使偽造私文書等犯行，辯稱：「系爭房地是我父親
    所有，父親過世之後，我有去辦理繼承登記給乙○○然後再
    轉登記給林莉芸，系爭房地是我父親過世之後，大家協調說
    要先過戶在我名下，後來我有欠稅的問題，如果財產總歸戶
    後會將我名下的房地查封，這樣子會對不起其他兄弟姊妹，
    後來我跟姐姐乙○○商量，後來跟胡錫山討論這種情形，他
    說可以把房地先登記給我姐姐乙○○，然後再轉給我女兒林
    莉芸，後來房地由乙○○以買賣方式移轉給林莉芸時，乙○○有到胡錫山那裡蓋章當時她是蓋印鑑章，系爭其他繼承人
    都同意移轉給我，但是房地移由乙○○轉給林莉芸的過程只
    有我跟乙○○知道而已。」云云。經查：
(一)被告及乙○○、丁○○、甲○○○、戊○○、己○○等人，
    係兄弟姊妹關係，渠等之父親林達祥於八十七年一月四日死
    亡後，共同繼承林達祥所有位於臺北市○○區○○段四小段
    六四○地號之土地及坐落在該土地上之二五九○建號建物（
    即門牌號碼臺北市○○路○段三一一巷一五之二號之房屋，
    ），被告與乙○○等人間，於繼承開始後，屢經協議，達成
    以乙○○名義辦理繼承登記，將系爭房地信託登記在乙○○
    名下，系爭房地之管理、處分仍需經由上揭繼承人之同意始
    得為之之協議，並委任被告負責辦理繼承登記事項，且均依
    約將乙○○等人之印鑑章、印鑑證明書等相關文件，交由丙○○辦理繼承登記等節，業經證人乙○○、丁○○、甲○○○、戊○○、己○○等人於原審審理時結證明確，並有卷附
    土地登記申請書、繼承系統圖、遺產分割協議書、原戶籍登
    記簿、戶籍謄本、印鑑證明、土地、建物所有權狀及遺產免
    稅證明書等足按。
(二)被告未經全體繼承人之同意，又明知乙○○與其女林莉芸間
    並無買賣房地之事實，於八十八年八月間，委由不知情代書
    胡錫山，盜用乙○○之印鑑章蓋於土地登記申請書、土地買
    賣所有權移轉契約書、建物買賣所有權移轉契約書上，以偽
    造上揭不實之買賣登記所需文書，再委由胡錫山於八十八年
    九月十三日持上開不實之文件及乙○○因辦理繼承登記所交
    付之印鑑證明，向臺北市古亭地政事務所申請系爭房地移轉
    登記予林莉芸而行使，致使該地政事務所不知情之承辦人員
    ，將此不實事項登載於其職務上所掌之地籍簿冊等公文書內
    等情，經訊之被告僅就乙○○與其女林莉芸間並無實際之買
    賣關係，仍委由代書胡錫山辦理將系爭房地以買賣為原因移
    轉予林莉芸之事實，於原審審理時供認不諱，核與證人即被
    告之女林莉芸於偵查中之證詞符合，證人林莉芸偵查中之證
    詞，係在檢察官面前之證述，並無顯不可信之情況，依刑事
    訴訟法第一百五十九條之一第二項之規定有證據能力。此一
    對系爭房地處分行為，未經全體繼承人之同意等節，有證人
    乙○○、丁○○、甲○○○、戊○○、己○○等人於原審審
    理時之證詞足資證明，有關受被告委任辦理系爭房地買賣移
    轉所有權之登記事務亦經證人胡錫山於原審審理時結證明確
    ，復有卷附臺北市古亭地政事務所九十四年四月二十七日北
    市古地三字第○九四三○五九二一○○號函及函附土地登記
    申請書、土地買賣所有權移轉契約書、建物買賣所有權移轉
    契約書、八十九年臺北市稅捐稽徵處繳款書、戶籍謄本、印
    鑑證明及土地、建物所有權狀足稽，上揭事實均足堪認定。
(三)被告等人所繼承之系爭房地，於繼承後經被告及乙○○等人
    協議由繼承人全體共同繼承，但為免日後處分手續之繁瑣，
    決議信託登記於乙○○之名下，惟系爭房地之處分仍應由全
    體繼承人同意始得為之，此經證人乙○○、丁○○、甲○○○、戊○○、己○○於原審結證明確業如上述，核與卷附遺
    產分割協議書（見九十三年度發查字第一七六八號卷第三十
    九頁）所載相符合，是被告所辯系爭房地乙○○等繼承人均
    同意移轉予被告由其單獨繼承云云，即乏證據證明；證人胡
    錫山於偵查中就系爭房地辦理繼承登記及由乙○○移轉予林
    莉芸之過程等節證稱：時間太久了，目前記憶已模糊等語，
    於原審審理時則結證稱：伊不記得系爭房地由乙○○移轉予
    林莉芸之委託人是否有乙○○，就乙○○是否有於簽約時帶
    一個小孩到伊之事務所一事不敢肯定，是否記到別一件案子
    的事伊亦不確定等語，但對於上揭繼承登記、買賣移轉所有
    權登記之委託人係被告之事實則結證明確，審視被告所辯：
    系爭房地移轉登記時，乙○○有到胡錫山代書那裡蓋用印鑑
    章云云，僅有被告片面之辯詞，且與證人胡錫山之證詞不合
    。原審審理時於詰問證人乙○○等人完畢後，就有關乙○○
    等繼承人，是否同意被告將系爭房地移轉予林莉芸名下，及
    同意設定抵押權予他人等事再質之被告，被告並未如上述辯
    稱係乙○○同意移轉並親自辦理用印等詞，反供稱：「告訴
    人丁○○當初不置可否，其他告訴人我都沒有跟他們提起。
    」等語，已與被告上述，乙○○曾親自用印至代書處辦理買
    賣登記等內容有所矛盾，顯見在弟妹全體一致之證詞下，被
    告已顯露情虛之處，原審接著就全部犯罪事實質問被告則供
    稱：「我認罪，當初我考慮沒周詳，當初為何由乙○○名義
    移轉給林莉芸過程，我想不起來為何會這樣」等語，被告此
    時又無言以對，僅得以忘記為由回應，就其犯罪意圖則辯稱
    ：「但是我沒有據為己有之意思」云云，被告雖否認犯罪，
    但是其上揭各項辯詞係屬不實，為臨訟圖免罪責杜撰，應屬
    無訛。綜上，被告逾越授權範圍，盜用乙○○之印鑑章，偽
    造上揭契約，將系爭房地移轉予其女林莉芸，足以生損害於
    地政機關對於地籍管理之正確性及告訴人乙○○等人。事證
    明確，被告犯行堪以認定，應依法論科。
二、被告未經全體繼承人之同意，又明知乙○○與其女林莉芸間
    並無買賣房地之事實，委由不知情代書胡錫山，盜用乙○○
    之印鑑章蓋於土地登記申請書等文件上，以偽造上揭不實之
    買賣登記所需文書，持上開不實之文件及乙○○之印鑑證明
    ，向臺北市古亭地政事務所申請系爭房地移轉登記予林莉芸
    而行使，致使該地政事務所不知情之承辦人員，將此不實事
    項登載於其職務上所掌之地籍簿冊等公文書內，足生損害於
    地政機關對於地籍管理之正確性及告訴人乙○○等人。核被
    告所為，係犯刑法第二百十六條、第二百十條行使偽造私文
    書罪、第二百十四條使公務員登載不實罪。被告為同一目的
    ，接繼盜用乙○○之印鑑章，蓋於上揭土地登記申請書、土
    地買賣所有權移轉契約書、建物買賣所有權移轉契約書上，
    以偽造上揭私文書，所犯偽造私文書犯行，均係於同時同地
    實施，侵害同一之法益，各行為之獨立性極為薄弱，依一般
    社會健全觀念，在時間差距上，難以強行分開，在被告主觀
    上，各個舉動不過為其犯罪行為之一部分，在刑法評價上，
    亦以視為數個舉動之接續施行，合為包括之一行為予以評價
    ，較為合理，屬接續犯，為包括的一罪。被告盜用印章之行
    為，係偽造私文書之部分行為，不另論罪；偽造私文書後持
    以行使，其偽造之低度行為應為行使之高度行為所吸收，僅
    論以行使偽造私文書罪。被告利用不知情之代書胡錫山，盜
    用乙○○之印章，偽造上揭文書持以申請將系爭房地移轉予
    林莉芸之登記，所為行使偽造私文書及使公務員登載不實文
    書等犯行，係屬間接正犯。被告所犯行使偽造私文書罪、使
    公務員登載不實罪二罪間，有方法、結果之牽連關係，為牽
    連犯，應從一重之行使偽造私文書罪處斷。被告行為後，刑
    法於94年2月2日修正公布，於95年7月1日施行，修正後之刑
    法刪除第55條關於牽連犯之規定。本件被告所犯上開二罪具
    有牽連犯之關係，依修正前即行為時之規定，應從一重之罪
    處斷；依修正後之刑法既已刪除牽連犯之規定，則所犯上述
    各罪應依數罪併罰之規定分論併罰。比較新舊法之規定，修
    正後之規定並非較有利於被告，依刑法第2條第1項前段之規
    定，應適用行為時之法律，即適用修正前刑法第55條牽連犯
    之規定，從一重之行使偽造私文書罪處斷。被告行為後，刑
    法第33條第5款修正為主刑之種類：罰金新台幣一千元以上
    ，以百元計算之。比較被告行為時刑法第33條第5款主刑之
    種類：罰金銀元一元以上。就罰金之最低度以適用舊法對於
    被告有利。原審認被告事證明確，予以論罪科刑，固非無見
    ，惟按最高法院八十二年台非字第三八號裁判意旨認：刑法
    第三百二十條第二項竊佔罪，以意圖為自己或第三人不法之
    利益，而竊佔他人之不動產為構成要件，所謂竊佔他人之不
    動產，係指在他人不知情之間占有他人之不動產而言。本件
    證人即告訴人乙○○於原審證稱：(本件房屋)89 年6月21日
    起出租，當時房客每月七千元租金都是準時匯到我的帳戶，
    ... 房子一直出租到93年3月21日，帳戶都是我在保管，房
    子出租所得的公款也是我在負責管理等情（見原審卷第72頁
    ），足認被告除將系爭房屋移轉登記於其女林莉芸名下外，
    本件房屋係依全體繼承人之意思出租他人，且房租匯入告訴
    人乙○○之帳戶內作為公款，被告未曾竊佔該屋甚明，被告
    雖將本件房屋移轉所有權登記於其女林莉芸名下，惟僅有移
    轉登記之行為，無在告訴人不知情之間占有告訴人之本件不
    動產之竊佔行為，核與竊佔罪之構成要件不符，原審論被告
    以竊佔罪，即有不當。被告上訴否認犯罪，雖無理由，惟原
    判決既有上述不當之處，應予撤銷改判。爰審酌被告於其父
    死亡後，原應公平公正處理有關繼承財產之分配及登記事宜
    ，惟竟出於私心，利用辦理繼承登記之機會，將告訴人共同
    繼承之房地移轉所有權登記於其女林莉芸名下，致生損害於
    告訴人等人，犯罪後又否認犯行，所為除侵害告訴人之財產
    法益外，亦嚴重損害手足之情，及其犯罪之動機、目的、手
    段，犯罪後態度等一切情狀，量處如主文第二項所示之刑，
    以資懲儆。
三、被告經合法傳喚，無正當之理由不到庭，爰不待其陳述，逕
    行判決。
據上論斷，應依刑事訴訟法第三百六十九條第一項前段、第三百
七十一條、第三百六十四條、第二百九十九條第一項前段，刑法
第二條第一項前段、第二百十六條、第二百十條、第二百十四條
、第五十五條 (修正前)，刑法施行法第一條之一，判決如主文
。
本案經檢察官蔡薰慧到庭執行職務。
中    華    民    國    95    年    10    月    26    日
                  刑事第十二庭  審判長法  官  蔡永昌
                                      法  官  施俊堯
                                      法  官  張正亞
以上正本證明與原本無異。
如不服本判決，應於收受送達後十日內向本院提出上訴書狀，其
未敘述上訴之理由者並得於提起上訴後十日內向本院補提理由書
（均須按他造當事人之人數附繕本）。
                                      書記官  鄭信昱
中    華    民    國    95    年    10    月    26    日
附錄：本案論罪科刑法條全文
中華民國刑法第210條
偽造、變造私文書，足以生損害於公眾或他人者，處 5 年以下有
期徒刑。
中華民國刑法第214條
明知為不實之事項，而使公務員登載於職務上所掌之公文書，足
以生損害於公眾或他人者，處3年以下有期徒刑、拘役或5百元以
下罰金。
中華民國刑法第216條
行使第 210 條至第 215 條之文書者，依偽造、變造文書或登載
不實事項或使登載不實事項之規定處斷。


司法院資訊處製作；財團法人民間司法改革基金會備份。
